【裁判字號】    90,上訴,437
【裁判日期】    900426
【裁判案由】    違反稅捐稽徵法等
【裁判全文】
臺灣高等法院刑事判決                  九十年度上訴字第四三七號
    上  訴  人
    即  被  告  乙○○
右上訴人，因違反稅捐稽徵法等案件，不服臺灣板橋地方法院，八十九年度訴緝字第
一八六號，中華民國八十九年十二月十二日第一審判決（起訴案號：臺灣板橋地方法
院檢察署八十六年度偵字第一五四七七號）提起上訴，本院判決如左：
    主      文
原判決撤銷。
乙○○商業登記法規定之商業負責人，為納稅義務人以詐術逃漏稅捐，處有期徒刑參
月，如易科罰金以三百元折算一日；又商業登記法規定之商業負責人，為納稅義務人
以詐術逃漏稅捐，處有期徒刑肆月，如易科罰金以三百元折算一日。應執行有期徒刑
陸月，如易科罰金以三百元折算一日。
    事  實
上訴人即被告乙○○（起訴書誤載為謝錦文）曾有詐欺前科，尚不構成累犯。其係設
於臺北縣樹林市○○路一四五巷二二號一樓元商針織有限公司（下稱元商公司）之負
責人，為從事業務之人，亦為商業登記法規定之商業負責人。
（一）、其知悉甲○○於民國（下同）八十二年間，並未在元商公司工作，且未受領
        薪資或其他給與。其為逃漏元商公司八十二年度應納營利事業所得稅，竟於
        八十二年底某日，在元商公司，由不知情之會計人員，在其業務上附隨製作
        之財政部臺灣省北區國稅局各類所得扣繳暨免扣繳憑單（下稱扣繳憑單）上
        ，填製甲○○八十二年一月間至十二月間具領元商公司薪資共新臺幣（下同
        ）三十八萬元，並由該不知情之會計人員於八十二年底某日，在元商公司，
        將此計入營業成本，載入業務上附隨製作之八十二年度營利事業所得稅結算
        申報書，繼而於八十三年二月及三月間某日，持向稅捐稽徵機關辦理申報元
        商公司八十二年度營利事業所得稅而行使，足以生損害於甲○○及稅捐稽徵
        機關核課稅捐之正確性，以此詐術逃漏元商公司八十二年度應納營利事業所
        得稅九萬五千元。
（二）、其知悉甲○○於八十三年間，並未在元商公司工作，且未受領薪資或其他給
        與。其為逃漏元商公司八十三年度應納營利事業所得稅，竟於八十三年底某
        日，在元商公司，由不知情之會計人員，在其業務上附隨製作之扣繳憑單上
        ，填製甲○○八十三年一月間至十二月間具領元商公司薪資共二十八萬五千
        元，並由該不知情之會計人員於八十三年底某日，在元商公司，將此計入營
        業成本，載入業務上附隨製作之八十三年度營利事業所得稅結算申報書，繼
        而於八十四年二月及三月間某日，持向稅捐稽徵機關辦理申報元商公司八十
        三年度營利事業所得稅而行使，足以生損害於甲○○及稅捐稽徵機關核課稅
        捐之正確性，以此詐術逃漏元商公司八十三年度應納營利事業所得稅七萬一
        千二百五十元。
案經臺灣省北區國稅局臺北縣分局函請臺灣板橋地方法院檢察署檢察官偵查起訴。嗣
乙○○逃匿，經原審法院通緝到案。
    理  由
一、訊據被告乙○○固坦承委請元商公司會計人員，將被害人甲○○具領八十二、八
    十三年度薪資各三十八萬元及二十八萬五千元，記載於扣繳憑單，列入營利事業
    所得稅結算申報書，持以申報八十二年度及八十三年度營利事業所得稅一節，惟
    其矢口否認有何逃漏營利事業所得稅或製作不實憑證之犯行，辯稱：被害人甲○
    ○之姐妹吳寶貴於八十一年至八十三年間在元商公司擔任家庭代工，由吳寶貴持
    被害人甲○○之國民身分證交由渠報稅，姐妹二人原本神似，渠無從分辨，才會
    將被害人甲○○部分，列入申報云云。
二、經查：
（一）、上揭被告為元商公司之負責人，並於製作八十二、八十三年度扣繳憑單及營
        利事業所得稅結算申報書時，將被害人甲○○具領該公司八十二年度及八十
        三年度薪資各三十八萬元及二十八萬五千元列入公司營業成本，據以申報八
        十二年度及八十三年度營利事業所得稅一節，迭據被告於偵審中坦承不諱，
        核與被害人甲○○之指訴相符，復有扣繳憑單影本、檢舉書、財政部臺灣省
        北區國稅局綜合所得稅核定通知書、財政部臺灣省北區國稅局臺北縣分局八
        十七年三月四日北區國稅北縣資第八七○七六一八五號函文及檢附之營利事
        業所得稅結算申報書影本二件附卷可稽，堪認被告前開自白，應與事實相符
        。且元商公司因於八十二年度及八十三年度分別列報被害人甲○○具領薪資
        ，依序逃漏營利事業所得稅九萬五千元及七萬一千二百五十元，亦有財政部
        臺灣省北區國稅局臺北縣分局八十六年七月十五日北區國稅北縣審第八六○
        二一○七五號函在卷可憑。
（二）、被害人甲○○指稱：伊未曾在元商公司工作，亦不曾具領該公司薪資等語，
        核與證人吳寶貴於偵審中指證：伊在八十二年間曾為元商公司作紡紗工作，
        由被告派遣司機將貨品運抵伊位於臺北縣板橋市住處，共作二、三次，只具
        領數千元薪資，伊八十二年間因房屋拆除，就沒有再繼續為元商公司工作，
        伊未曾將甲○○之身分證交與被告報稅等語（詳參偵查卷第四十三頁八十六
        年十一月四日訊問筆錄、原審法院八十七年三月十七日訊問筆錄）。足見被
        告辯稱甲○○之身分證是由證人吳寶貴提出供渠申報元商公司營利事業所得
        稅云云，應與事實有悖。
（三）、雖被告提出帳冊影本，欲證明證人吳寶貴多次具領元商公司給付之金錢。然
        該帳冊影本並未連續，且詳細年度不詳，無從據此佐證證人吳寶貴確有提出
        被害人甲○○身分證供渠申報；而證人陳添火於偵查中證言：「曾去吳女家
        載加工成品一、二次，貨只有二、三千元，別人是否有去載，我不清楚」（
        詳參偵查卷第四十三頁八十六年十一月四日訊問筆錄）；證人周石雄證稱：
        「好幾年前，我有為解某至吳女家載紗，次數三次以上」（同前偵查卷第四
        十九頁反面八十六年十一月十三日訊問筆錄）；證人賴竹傳證述：「我與其
        同行，解某八十一年三月間，向我買庫存紗，約二萬磅，送至板橋市○○路
        吳女家（分三次），八十二年，解某尚有向我購紗，數量少，不知是否送吳
        女處，八十三年即未再買」（詳參偵查卷第四十九頁反面八十六年十一月十
        三日訊問筆錄）；證人彭輝明到庭證言：「八十二年間送貨（開貨車），只
        做了三個月，後來就沒了。八十二年間我是幫乙○○送紗，送過一、二個地
        方，在板橋。三個月間送了幾次，我已不記得了，只記得都送往板橋。我認
        識吳寶貴，是因為工作上送紗而認識的。．．．我送給吳寶貴的貨有多少，
        價值記不清楚了」（詳參原審法院八十七年四月三十日訊問筆錄）；證人林
        麗卿到庭證述：伊不確定是否見過吳寶貴等語；且證人林麗棋則證言：「．
        ．．我是乙○○公司的送貨司機，我是載貨（紗）去板橋時認識吳寶貴的，
        詳細時間則不記得了。我在元商任司機約一年多，其中並不常去吳寶貴那載
        紗，我只負責載貨」（詳參原審法院八十七年六月十一日訊問筆錄）。綜合
        上開證人陳添火等人所證，無法證明證人吳寶貴所領之代工對價若干及由被
        害人甲○○提供身分證供被告報稅之事實；再據被告聲請調閱花蓮中小企業
        銀行張秀暇之存支往來紀錄，因帳戶自八十二年一月一日起即無交易紀錄，
        此有該行八十七年六月十七日八七蓮銀板字第○○七五五號函文可佐，亦無
        從證明被告所辯為真。
（四）、綜上所述，被告所辯，應屬諉卸之詞，不足採信。事證明確，被告犯行洵堪
        認定。
三、按扣繳憑單乃行為時施行有效之商業會計法（五十七年一月八日修正公布）第十
    三條第一款所規定之「原始憑證」，屬商業會計憑證之一種（現行商業會計法第
    十五條第一款同旨）（最高法院八十七年度台上字第五六七號判決意旨參照），
    被告明知被害人甲○○未具領元商公司薪資或其他給與，卻據以填載不實之扣繳
    憑單，自應成立修正前商業會計法第六十六條第一款以明知為不實之事項而填製
    會計憑證之罪；又按稅捐稽徵法第四十七條之規定，係將納稅義務人之公司、商
    業登記法規定之商業負責人等之責任，基於刑事政策之考慮，於其應處徒刑範圍
    ，轉嫁於公司之負責人、民法或其他法律規定對外代表法人之董事或理事、商業
    登記法規定之商業負責人、其他非法人團體之代表人或管理人，故於此情形而受
    罰之上列人員，乃屬於「代罰」，其既非逃漏稅捐之納稅義務人，當無所謂基於
    概括犯意逃漏稅捐，而法人（公司）、商業、非法人團體等既不具有犯罪能力，
    自亦無犯意可言，其於稅捐稽徵法充其量僅係受罰主體，尤無所謂概括犯意之存
    在（最高法院八十一年度第三次刑事庭會議（四）決議意旨參照）。因此被告所
    為上開逃漏稅捐犯行，係犯稅捐稽徵法第四十七條第三款、第四十一條之罪；而
    被告於其業務上製作之扣繳憑單及營利事業所得稅結算申報書上登載不實被害人
    甲○○具領薪資之犯行，核其所為，係犯刑法第二百十六條、第二百十五條之行
    使業務登載不實文書罪。然修正前商業會計法第六十六條第一款以明知不實之事
    項，而填製會計憑證或記入帳冊之罪，原即含有業務上登載不實之本質，即不應
    再論以刑法第二百十六條、第二百十五條行使業務上登載不實文書罪（最高法院
    八十七年度台上字第一一號判決可資參照），公訴意旨認應論以行使業務上登載
    不實文書罪，即有誤會。又各該次犯行該當之修正前商業會計法第六十六條第一
    款、稅捐稽徵法第四十七條第三款、第四十一條等犯行，有方法結果之牽連關係
    ，應從一重之稅捐稽徵法第四十七條第三款、第四十一條之罪（僅適用應處徒刑
    之規定）處斷。被告於行為後，商業會計法業於八十七年十月二十九日修正公布
    ，同日施行，比較現行商業會計法第七十一條第一款及修正前商業會計法第六十
    六條第一款，以舊法有利於被告，自當適用修正前商業會計法第六十六條第一款
    。又被告係元商公司之負責人，為商業登記法所定商業之負責人，所犯違犯稅捐
    稽徵法部份，起訴書認係觸犯稅捐稽徵法第第四十一條之罪，尚有未洽，此部份
    起訴法條應予變更為同法第四十七條第三款、第四十一條。所犯事實欄所示（一
    ）、（二）所示犯行，既無從窺見有概括犯意存在，應分論併罰，起訴書認被告
    係基於概括犯意為之，亦有未洽。且被告利用不知情之會計人員填製不實之扣繳
    憑單、營利事業所得稅結算申報書並持向稅捐稽徵機關申報，為間接正犯。公訴
    人起訴法條雖未敘及被告違反修正前商業會計法第六十六條第一款之規定，惟起
    訴事實業已提起，本院自應予以審判。原審法院因而為之有罪判決，其結果原無
    不當，上訴人上訴要旨否認犯罪，亦無可採。然則，刑法第四十一條業於民國九
    十年一月十日公布生效，原審判決時不及適用，於法自有未合，因予撤銷，自為
    判決。爰審酌被告犯罪之動機、目的、手段、所生損害及犯後態度等項，量處以
    如主文第二項所示之刑，併定其應執行刑及皆諭知換刑折算之標準，資為懲治。
據上論斷，應依刑事訴訟法第三百六十九條第一項上段、第三百六十四條、第二百九
十九條第一項前段、第三百條，修正前商業會計法第六十六條第一款，稅捐稽徵法第
四十七條第三款、第四十一條，刑法第二條第一項上段及但書、第十一條前段、第五
十五條、第四十一條、第五十一條第五款，罰金罰鍰提高標準條例第一條前段，判決
如主文。
本案經檢察官陳維練到庭執行職務。
中      華      民      國    九十      年      四      月    二十六    日
                              臺灣高等法院刑事第一庭
                                  審判長法  官  李  相  助
                                        法  官  蔡  光  治
                                        法  官  王  振  興
右正本證明與原本無異。
如不服本判決應於收受送達後十日內向本院提出上訴書狀，其未敘述上訴之理由者並
得於提起上訴後十日內向本院補提理由書（均須按他造當事人之人數附繕本）。
                                        書記官  賴  淑真
中      華      民      國    九十      年      四      月    二十七    日
附錄：本案論罪科刑法條全文：
稅捐稽徵法第四十七條第三款：
本法關於納稅義務人、扣繳義務人及代徵人應處徒刑之規定，於左列之人適用之：
一、公司法規定之公司負責人。
二、民法或其他法律規定對外代表法人之董事或理事。
三、商業登記法規定之商業負責人。
四、其他非法人團體之代表人或管理人。
稅捐稽徵法第四十一條：
納稅義務人以詐術或其他不正當方法逃漏稅者，處五年以下有期徒刑、拘役或科或併
科一千元以下罰金。


司法院資訊處製作；財團法人民間司法改革基金會備份。
